最高法院民事判決　　　　　　　　　　　　　　　八十八年度台上字第一六二三號
　　上　訴　人　戊○○
　　　　　　　　乙○○
　　　　　　　　丁○○
　　　　　　　　丙○○
　　　　　　　　甲○○
　　被 上訴 人　己○○
右當事人間請求確認抵押權不存在等事件，上訴人對於中華民國八十七年一月十三日
台灣高等法院第二審更審判決（八十六年度上更(一)字第三七○號），提起上訴，本院
判決如左：
    主  文
上訴駁回。
第三審訴訟費用由上訴人連帶負擔。
    理  由
本件上訴人主張：伊等之被繼承人陳連福（訴訟繫屬原法院前審時死亡，由上訴人承
受訴訟）並未於民國八十年五月十五日向被上訴人借款新台幣（下同）三百六十萬元
，亦未以第一審判決附表一（下稱附表一）所示不動產為被上訴人設定如第一審判決
附表二（下稱附表二）所示之抵押權。該抵押權係上訴人丙○○利用陳連福不在國內
之機會，竊取系爭不動產所有權狀、印鑑證明及印章交予被上訴人，向被上訴人借款
，由被上訴人持往辦理抵押權設定登記。陳連福並未同意或授權丙○○以其所有系爭
不動產所有權狀、印鑑證明及印鑑章作為丙○○向被上訴人借款抵押之擔保。陳連福
既未向被上訴人借款，亦未以系爭不動產授權丙○○設定抵押權，則主債權既不存在
，從屬之抵押權即自始不存在而無從成立等情，爰求為確認被上訴人就如附表一所示
之不動產所設定如附表二所示之抵押權不存在，及被上訴人應將如附表二所示之抵押
權登記塗銷之判決。
被上訴人則以：因陳連福之子即上訴人丙○○於八十年間欲向伊調借三百萬元，並提
出陳連福之印鑑章、印鑑證明、身分證和所有權狀等證件，表示已得陳連福同意出名
借款陳連福並願將其所有系爭不動產設定抵押，以為擔保，伊乃交付三百萬元由丙○
○代為收受，並辦妥不動產抵押權之登記，系爭抵押權應係陳連福授權其子丙○○而
同意辦理設定。又縱未授權，惟由丙○○持陳連福所有系爭不動產所有權狀、印章和
印鑑證明等物交予伊之行為，亦已構成表見代理，陳連福對伊應負表見代理之授權人
責任等語，資為抗辯。
原審依審理結果，以：上訴人主張伊等之被繼承人陳連福並未於八十年五月十五日向
被上訴人借貸三百六十萬元，亦未以如附表一所示之不動產為被上訴人辦理抵押權設
定登記，係丙○○持陳連福所有系爭不動產所有權狀、印章及印鑑證明以為借款之擔
保而辦理抵押權登記向被上訴人借款三百萬元等事實，為被上訴人所不爭執，本件首
應審究者為陳連福是否授權丙○○持其所有系爭不動產所有權狀和印章及印鑑證明向
被上訴人借款三百萬元，而同意以其所有如附表一所示之不動產設定如附表二所示之
抵押權。查丙○○雖陳稱：「被告（即被上訴人）是我的客戶，當時我負責替被告炒
股票，有利潤時，他會分給我，八十年五月十四日，因股票下跌，我要自己去買股票
缺錢，向被告借三百萬元，簽發付款人為第一商業銀行世貿分行、面額三百零六萬五
千元、發票日為八十年六月十五日之支票一紙給被告後，被告又說錢是他太太管，要
我拿值錢東西給他太太看，東西放在那邊，我就拿了系爭房地權狀、印鑑證明交給被
告作抵押，並言明除非退票否則不能有其他動作，不知道（為何以陳連福名義設定抵
押）大約隔了五天，被告即將該證件還給我，被告也沒有提示支票」等語（見一審卷
第七二頁正反面、第八三頁）。而證人即承辦系爭不動產抵押權設定登記之代書劉奇
樹亦證稱：「系爭不動產抵押權設定登記是潘太太（即被上訴人之妻）託我去辦理，
至台北市○○○路潘太太公司，由潘太太提供系爭不動產所有權狀、印鑑證明、設定
契約書給我，當時只有我一個人去，陳連福有沒有去我不知道」等語（見一審卷第八
七頁）。惟丙○○與陳連福係父子，關係非比尋常，故其所為上開避重就輕即其父陳
連福不知系爭抵押權設定之陳述，乃勢所必然，自難資為陳連福渾然不知系爭借款及
抵押權設定之有利佐證。且不動產所有權狀、印鑑章、印鑑證明及國民身分證等均屬
重要文件，類皆分散各自收藏於隱密之安全處所或隨身帶，他人豈能輕易竊取﹖本
案之印鑑證明且係陳連福於七十九年十二月二十七日即委由第三人黃振輝所申請，有
台北市大同區戶政事務所檢送之印鑑證明申請書、委任書及陳連福之國民身分證影本
各一件可稽（見原審卷第三二頁至第三六頁），若非陳連福已將申請印鑑證明事告知
丙○○，丙○○如何得知其父業已備妥印鑑證明而得使用該印鑑證明﹖若謂丙○○係
趁陳連福赴大陸旅遊之際竊取陳連福所有之系爭不動產所有權狀、印鑑章、印鑑證明
及國民身分證供被上訴人設定系爭抵押權登記，則台灣台北地方法院士林分院於八十
一年十一月十六日以八十一年度拍字第一○三八號民事裁定准許被上訴人拍賣陳連福
所有系爭抵押物時（見一審卷第九頁之民事裁定），何以未見陳連福提起抗告或提起
確認債權不存在請求塗銷抵押權登記等訴訟，卻遲至同一法院民事執行處以八十四年
度執字第三○六○號拍賣抵押物強制執行事件欲拍賣系爭抵押物時（見一審卷第十一
頁之民事執行處通知），始於八十四年九月二十一日提起本件訴訟（見一審卷第五頁
之起訴狀），前後長達三年，若謂陳連福不知其子丙○○持其所有不動產所有權狀、
印鑑、印鑑證明及國民身分證為被上訴人設定系爭抵押權並以其名義貸款，孰能置信
﹖再者，丙○○交付被上訴人用以設定系爭抵押權之不動產所有權狀、印鑑、印鑑證
明及國民身分證等物，若係丙○○竊自其父陳連福者，何以未見陳連福或其他繼承人
追究丙○○竊盜、偽造文書之刑事責任，而獨對被上訴人提起本件訴訟﹖此實與常情
有違，殊非陳連福於系爭抵押權設定期間赴大陸旅遊所能諉為不知。又借款及抵押權
之設定，可委任第三人為之，無須當事人親自辦理，被上訴人既收受陳連福之子丙○
○所交付供設定抵押權之相關文件，則由其妻委請代書辦理，即屬尋常之舉，要不因
證人即承辦系爭不動產抵押權設定登記之代書劉奇樹證稱伊不知陳連福到場與否而生
影響，此有台北市建成地政事務所檢送系爭抵押權設定之全卷資料（含土地登記申請
書、抵押權設定契約書、陳連福國民身分證及戶籍謄本）可資佐證（見原審卷第五八
頁至第六七頁）。益見丙○○交付不動產所有權狀、印鑑、印鑑證明及國民身分證等
物供被上訴人設定系爭抵押權登記並貸款係經其父陳連福授權，要無疑義。而上訴人
及陳連福對於被上訴人已交付三百萬元予丙○○之事實，亦不爭執，則設定系爭抵押
權時，逕將陳連福登記為債務人及擔保物提供人，並不違背陳連福應允以其所有不動
產設定系爭抵押權向被上訴人告貸三百萬元之本意，至於貸得款項同意供其子丙○○
使用，則為其父子間內部資金之應用關係，於陳連福登記為債務人，不生影響。上訴
人辯稱系爭抵押權係丙○○竊取其父陳連福所有之不動產所有權狀、印鑑、印鑑證明
及國民身分證所設定，未經陳連福同意，且陳連福非債務人，系爭抵押權將之登記為
債務人，亦不生效力云云，即不足取。綜上所述，系爭抵押權之設定並非無效，所擔
保之債權確係存在，且未清償。從而上訴人訴請確認系爭抵押權不存在，及抵押權登
記應予塗銷，即無理由，不應准許，因而將第一審所為上訴人勝訴之判決廢棄，改判
駁回上訴人之訴，經核於法洵無違誤。上訴論旨，猶就原審取捨證據、認定事實之職
權行使予以指摘，求以廢棄原判決，不能認為有理由。
據上論結，本件上訴為無理由。依民事訴訟法第四百八十一條、第四百四十九條第一
項、第八十五條第二項，判決如主文。
中      華      民      國    八十八    年      七      月    二十三    日
                              最高法院民事第一庭
                                  審判長法官  李  錦  豐
                                        法官  楊  鼎  章
                                        法官  李  慧  兒
                                        法官  王  茂  修
                                        法官  陳  重  瑜
      右正本證明與原本無異
                                              書  記  官
中      華      民      國    八十八    年      八      月      九      日
